【裁判字號】    98,簡,129
【裁判日期】    980831
【裁判案由】    醫療法
【裁判全文】
高雄高等行政法院簡易判決
                                       98年度簡字第129號
原      告  甲○○
被      告  臺南市政府
代  表  人  乙○○ 市長
上列當事人間醫療法事件，原告不服行政院衛生署中華民國98年
5月4日衛署訴字第0980005697號訴願決定，提起行政訴訟，本院
判決如下：
    主  文
原告之訴駁回。
訴訟費用由原告負擔。
    事實及理由
一、事實概要︰
    緣原告為「永吉筋骨酸痛養生館」負責人，經行政院衛生署
    (下稱衛生署)中醫藥委員會查獲於民國97年12月9日、同年
    月14日、同年月25日及同年月26日，分別於中華日報B8版、
    A1版、A1版及B8版刊登廣告，宣稱「民俗療法【主療】長期
    腰痛、坐骨神經下半身（酸、抽、痛、麻）、脊椎損傷、脫
    臼、扭傷．．．」等內容暗示或影射醫療業務之文詞，經衛
    生署移請臺南市衛生局查證屬實，被告乃以原告違反醫療法
    第84條規定，爰依同法第104條規定，於98年1月20日以南市
    府衛醫字第0982200199號行政處分書處原告新臺幣(下同)5
    萬元罰鍰。原告不服，提起訴願，遭決定駁回，遂向本院提
    起本件行政訴訟。
二、本件原告主張︰
(一)原告為店名永吉筋骨酸痛養生館負責人，以幫人去除身體酸
    痛，於中華日報刊登廣告，宣稱民俗療法(主療)長期腰痛、
    坐骨神經下半身(酸、抽、痛、麻)、脊椎損傷、脫臼、扭傷
    等內容，以上刊登內容屬實無誤。
(二)因該刊登廣告屬第1次性質，並非故意刊登有影射醫療業務
    之文詞，原告依取得中華民國道教傳統民俗療法協會發給之
    結業證書，原告刊登影射性質醫療廣告並無缺失，且仍第1
    次試登廣告，並無有意違反醫療法。刊登廣告之前，原告係
    在經營繼承原告之父所遺留一公有承租權土地，作為府前停
    車場，該土地坐落台南市○○段10-2地號，被告並未向原告
    之父徵收，在訴訟期間及營業期間被教育部、被告與臺南地
    方法院非法強制執行，至原告頓時失去收入，三餐不繼之下
    ，以該民俗療法證書，為人療養身體以作為些許微薄收入。
(三)被告對於原告第1次刊登影射性醫療廣告，雖指摘原告有違
    反醫療法之行為縱屬實情，行政機關仍應本於行政程序法第
    9條之規定，應於當事人有利及不利之情形一律注意之規定
    ，被告欠缺告知禁止刊登程序，而直接處行政罰鍰5萬元正
    ，顯非適當，侵害第1次告誡原告之義務，另依行政罰法第7
    條之規定，違反行政法上義務之行為非出於故意或過失者，
    不予處罰。
(四)原告刊登醫療廣告，係依傳統醫字第90658號(即0000000000
    號)證書為依據，並非無傳統醫字書證而刊登廣告，如原告
    無傳統醫字書證可據，逕而刊登影射性醫療廣告自干受行政
    罰鍰而無異議，且屬第1次刊登廣告，被告所為處罰顯無理
    由等情。並聲明求為判決撤銷訴願決定及原處分。
三、被告則以︰
(一)醫療法第2條規定：本法所稱醫療機構，係指供醫師執行醫
    療業務之機構。查原告為永吉筋骨酸痛養生館負責人，並非
    醫療機構，且原告表示屬於合法民俗療法整復師並有醫字書
    證為證，經查中華民國推拿整復師與民俗療法協會為內政部
    立案之團體，並非經衛生署或依醫療法規立案之團體，合先
    敘明。
(二)依內政部98年6月9日台內社字第0980105465號函釋意旨，有
    關中華民國推拿整復師與民俗療法協會所印製之「推拿整復
    師證書」，並非合法之醫療機構。是本件原告表示持有合法
    民俗療法整復師並有傳統醫字第90658號(即0000000000號)
    證書為依據，即有權利刊登醫療廣告顯屬有誤，原告既有刊
    登違規廣告之事實，且於中華日報97年12月9日(第B8版)、
    97年12月14日(第A1版)、97年12月25日及26日(第A1、B8版)
    共刊登4次，即難免責，其違規事實，足可認定。
(三)又衛生署於82年11月19日衛署醫字第82075656號公告：「主
    旨：公告不列入醫療管理之行為及其相關事項。公告事項：
    1、不列入醫療管理之行為如下：(l)未涉及接骨或交付內服
    藥品，而以傳統之推拿手法，或使用民間習用之外敷膏藥、
    外敷生草藥與藥洗，對運動跌損傷所為之處置行為。(2)未
    使用儀器，未交付或使用藥品，或未有侵入性，而以傳統習
    用方式，對人體疾病所為之處置行為。如藉按摩、指壓、刮
    疹、腳底按摩、收驚、神符、香灰、拔罐、氣功與內之功術
    等方式，對人體疾病所為之處置行為。2、前項不列入醫療
    管理之行為，除標示其項目外，依醫療法第84條規定，不得
    為醫療廣告。」公告不列入醫療管理之行為(即俗稱民俗調
    理)，係就運動跌打損傷及人體疾病於執行常規醫療方式之
    外，採用傳統習用之方式，協助其恢復健康所為之調理，惟
    不可宣稱療效，故該等行為仍不得為醫療廣告，原告刊登首
    揭之廣告，其內容暗示或影射醫療業務，核屬招徠息者醫療
    為目的之醫療廣告，並無疑義。
(四)又原告於中華日報97年12月9日(第B8版)、97年12月14日(第
    Al版)、97年12月25及26日(第Al、B8版)刊登「民俗療法主
    療長期腰痛、脫臼、扭傷、坐骨神經下半身(酸、抽、痛、
    麻)」等詞句，明顯有宣稱醫療療效或誇大療效之情事，本
    件之廣告確實為原告所刊登，實已涉及違反醫療法第84條之
    規定，被告依同法第104條處分，並無違誤。
(五)末按，醫療法係經立法院通過，總統公布施行之法律，人民
    均有遵守之義務，原告如對該法規定有所質疑或意見，應循
    陳請修法或其他途柱表示意見，合先敘明。又該法明確規定
    「非醫療機構，不得為醫療廣告。」本件原告確實刊登該篇
    廣告，是已屬違規醫療廣告，並無疑義，況原告98年1月15
    日第2次至被告所屬衛生局製作訪談紀錄，其於紀錄中坦稱
    ：「‧‧‧我目前並沒有營業只是先試刊廣告，看是否有生
    意‧‧‧。」，此有渠親自簽名之訪談紀錄表附卷可稽，自
    應受醫療法之規範。是其所辯，顯無理由等語，資為抗辯。
    並聲明求為判決駁回原告之訴。
四、本件如事實概要欄所載之事實，有原告於98年1月月8日、同
    月15日於臺南市衛生局之談話紀錄可憑，並有衛生署97年12
    月24日衛署醫字第097019505號函、98年1月13日衛署醫字第
    0980200199號函、98年1月15日衛署醫字第0980200205號函
    、被告98年1月20日南市府衛醫字第0982200199號行政處分
    書等附於原處分卷可稽，應堪信實。原告雖主張：(一)因該
    刊登廣告屬第1次性質，並非故意刊登有影射醫療業務之文
    詞，原告依取得中華民國道教傳統民俗療法協會發給之結業
    證書，原告刊登影射性質醫療廣告並無缺失，且仍第1次試
    登廣告，並無有意違反醫療法。(二)被告欠缺告知禁止刊登
    程序，而直接處行政罰鍰5萬元正，顯非適當，侵害第1次告
    誡原告之義務云云，資為爭論。經查：
(一)按「本法所稱醫療廣告，係指利用傳播媒體或其他方法，宣
    傳醫療業務，以達招徠患者醫療為目的之行為。」「非醫療
    機構，不得為醫療廣告。」「廣告內容暗示或影射醫療業務
    者，視為醫療廣告。」「違反第84條規定為醫療廣告者，處
    新臺幣5萬元以上25萬元以下罰鍰。」行為時醫療法第9條、
    第84條、第87條第1項及第104條定有明文。又「主旨：公告
    不列入醫療管理之行為及其相關事項。公告事項：1、不列
    入醫療管理之行為如左：（1）未涉及接骨或交付內服藥品
    ，而以傳統之推拿方法，或使用民間習用之外敷膏藥、外敷
    生草藥與藥洗，對運動跌打損傷所為之處置行為。（2）未
    使用儀器，未交付或使用藥品，或未有侵入性，而以傳統習
    用方式，對人體疾病所為之處置行為。如藉按摩、指壓、刮
    痧、腳底按摩、收驚、神符、香灰、拔罐、氣功與內功之功
    術等方式，對人體疾病所為之處置行為。2、前項不列入醫
    療管理之行為，除標示其項目外，依醫療法．．．規定，不
    得為醫療廣告。」亦經衛生署82年11月19日衛署醫字第8207
    5656號公告有案。
(二)次按「主旨：有關中華民國推拿整復師與民俗療法協會所印
    製之『推拿整復師證書』是否合乎相關法令乙案，‧‧‧說
    明2、行政院衛生署函略以：本署並未對坊間之民俗調理課
    程予以認證或核發證書，亦無計畫委任民間團體考核整復員
    或核發執照。另查所附『推拿整復證書』逕引用本署公文文
    號，有誤導民眾之虞。准此，本部業已函請該會刪除上開文
    號。3、查本部於90年4月25日台內社字第9014721號函核准
    該會之立案章程內容無製發證書等相關規定，故該會不得頒
    發推拿整復師等相關專業人員證書，本部已另函告知。」亦
    經內政部98年6月9日台內社字第0980105465號函釋明確。觀
    諸內政部上揭函述內容，可知原告稱其取得中華民國道教傳
    統民俗療法協會發給之結業證書乙節，固然屬實，惟其仍非
    屬合法醫療機構，不得從事醫療廣告。再查，原告確曾於前
    述時間及報紙，刊登載有「民俗療法【主療】長期腰痛、坐
    骨神經下半身（酸、抽、痛、麻）、脊椎損傷、脫臼、扭傷
    ‧‧‧」等文詞之廣告等情，亦有前述衛生署97年12月24日
    衛署醫字第097019505號函、98年1月13日衛署醫字第098020
    0199號函、98年1月15日衛署醫字第0980200205號函及所附
    報紙影本2份附於原處分卷可查。觀諸上述廣告內容暗示或
    影射醫療業務，核屬以招徠患者醫療為目的之醫療廣告，應
    無疑義。原告明知自己並非合法醫療機構，為招徠醫療業務
    ，仍多次刊登前述醫療廣告，違反前揭醫療法第84條之規定
    ，顯係故意為之，自應負責。是原告主張:因該刊登廣告屬
    第1次性質，並非故意刊登有影射醫療業務之文詞，原告依
    取得中華民國道教傳統民俗療法協會發給之結業證書，原告
    刊登影射性質醫療廣告並無缺失，且仍第1次試登廣告，並
    無有意違反醫療法云云，自非可採。另按，揆諸前揭醫療法
    第84條、第104條之規定，行為人只要有違反第84條規定為
    醫療廣告之行為，主管機關即得依同法第104條之規定處罰
    ，並無須先經主管機關告誡仍不從者，始得依同法第104條
    處罰之規定。是原告另稱：被告欠缺告知禁止刊登程序，而
    直接處行政罰鍰5萬元正，顯非適當，侵害第1次告誡原告之
    義務乙節，亦屬無據。
五、綜上所述，原告前揭主張均不可採。被告以原告違反醫療法
    第84條規定，爰依同法第104條規定，處原告5萬元罰鍰，訴
    願決定以被告對原告4次之違規行為，僅合併處罰5萬元罰鍰
    ，雖有未冾，但依訴願對當事人不得更為不利變更之原則，
    予以維持，尚無不合。原告起訴意旨求為撤銷，為無理由，
    應予駁回。又本件事證已臻明確，兩造其餘攻擊防禦方法，
    均核與本件判決結果不生影響，爰不一一論述，附此敘明。
    另本件為簡易訴訟案件，爰不經言詞辯論逕為判決，附此說
    明。
六、據上論結，本件原告之訴為無理由，依行政訴訟法第233條
    第1項、第236條、第98條第1項前段，判決如主文。
中    華    民    國    98    年    8     月   31    日
             高雄高等行政法院第四庭
                               法官  林  勇  奮
以上正本係照原本作成。
如不服本判決，應於送達後20日內，向本院提出上訴狀並表明上
訴理由，如於本判決宣示後送達前提起上訴者，應於判決送達後
20日內補提上訴理由書（須按他造當事人人數附繕本）。
中    華    民    國    98    年    8     月   31    日
                             書記官  林  幸  怡
附註：
行政訴訟法第235條（第1項、第2項）：
對於適用簡易程序之裁判提起上訴或抗告，須經最高行政法院之
許可。
前項許可，以訴訟事件所涉及之法律見解具有原則性者為限。


司法院資訊處製作；財團法人民間司法改革基金會備份。
